【裁判字號】    90,台上,1783
【裁判日期】    900323
【裁判案由】    誣告等
【裁判全文】
最高法院刑事判決                                九十年度台上字第一七八三號
    上  訴  人  己○○
                戊  ○
                丁○○
                丙○○
右上訴人等因甲○○、乙○○自訴誣告等罪案件，不服台灣高等法院台中分院中華民
國八十七年十二月十五日第二審判決（八十七年度上訴字第一三五二號，自訴案號：
台灣南投地方法院八十六年度自字第六一號），提起上訴，本院判決如左：
    主  文
原判決關於己○○誣告及戊○、丁○○、丙○○部分均撤銷，發回台灣高等法院台中
分院。
其他上訴駁回。
    理  由
一撤銷發回（己○○誣告及戊○、丁○○、丙○○）部分：
本件原判決認定上訴人戊○、己○○（父子）二人明知戊○所有坐落南投縣仁愛鄉○
○段二九○之一一地號旱地一筆、松岡段五一一之五五地號牧地一筆暨春陽段一○三
之一六地號牧地一筆，因與自訴人甲○○、乙○○等人合夥投資生意，而於民國八十
五年四月間委由代書李稽鴻辦理設定抵押權登記，且係由李稽鴻之配偶唐瑞璟、己○
○、甲○○、乙○○及乙○○之配偶等人一同前往南投縣仁愛鄉壽亭巷一號戊○住處
辦理上開土地抵押權設立登記予甲○○，而戊○於辦理上開抵押權設立之際當場同意
設定抵押，並於土地抵押契約書上親自簽名，詎己○○、戊○二人竟基於意圖使甲○
○受刑事處分之犯意聯絡，共同於八十六年二月五日具狀向台灣台北地方法院自訴指
稱：戊○與甲○○並未有任何債務關係，而上開三筆均係戊○所有，八十五年四月間
甲○○竟未經戊○之同意及授權，擅自偽立抵押權設定契約書，由甲○○自任抵押權
人以擔保所謂一千萬元（新台幣下同）之債務，顯係甲○○利用不知情之代書保管上
開土地權利證書之機會，逕予偽造文書，違法虛立抵押權，甲○○涉有偽造文書罪等
語，而誣告甲○○犯罪。又己○○與上訴人丁○○、丙○○三人明知野百合公司以丁
○○所有之不動產所貸得之款項四百萬元，其中一百八十萬元，由丙○○之妺妹陳永
芬先行取走，另一百二十萬元則由丙○○存入農會帳戶，尚有一百萬元則係提供為野
百合公司客戶之款項，貸款之四百萬元分文未由甲○○侵占，乃丁○○、丙○○、己
○○三人竟基於意圖使甲○○受刑事處分之犯意聯絡，共同於八十六年二月五日具狀
向台灣台北地方法院自訴指稱：甲○○見己○○之友人丁○○、丙○○二人尚有不動
產，而向丁○○、丙○○二人詐稱與己○○所合夥經營之野百合公司尚需資金周轉，
請丁○○、丙○○二人提供不動產向金融機構借貸款項，借予野百合公司使用，近期
內野百合公司經營獲利，即可償還，使丁○○、丙○○二人誤信為真，遂向中華商業
銀行借貸四百萬元，供丁○○、丙○○代表之野百合公司花用，詎料，嗣經查證，該
四百萬元竟無分文交由野百合使用，而由甲○○個人使用，丁○○、丙○○二人始知
受騙，是甲○○顯涉有業務侵占等語，誣告甲○○犯罪等情。因而維持第一審論處上
訴人等四人共同意圖他人受刑事處分，向該管公務員誣告罪刑，並皆諭知緩刑四年之
判決，駁回上訴人等四人對此部分之第二審上訴，固非無見。
惟查：(一)、有罪之判決書，其所記載之事實，與所憑之證據及認定之理由，必須互相
適合，否則即屬判決理由矛盾之違背法令，自足構成撤銷之原因。又證人之證言，應
僅在供述其個人經歷體驗之事實，故證人除以其特別知識及實際經驗為基礎之意見供
述具證據能力者外，其餘個人意見或推測之詞，依刑事訴訟法第一百六十條之規定，
皆無證據能力，不得作為判決之論據，旨在保障被告之利益，實現實體正義，倘違背
上開意見法則，其判決即有不適用證據法則之違法。查八十五年四月間，偕乙○○夫
婦及甲○○同往戊○住處將土地抵押權契約書等文件交由戊○簽名蓋章者，係代書李
稽鴻之配唐瑞璟，至李稽鴻本人則未前往辦理，已據李稽鴻、唐瑞璟於原審調查時供
證明確（原審卷第七十八頁反面、第七十九頁反面）。原判決於事實欄一亦認定當時
係由李稽鴻之配偶唐瑞璟與己○○、甲○○、乙○○及乙○○之配偶前往戊○住處辦
理（原判決正本第二頁），並未記載李稽鴻有一同前往之情事。然原判決於理由欄一
，又援引李稽鴻在另案（台灣南投地方法院檢察署八十五年度偵字第四四○一號）
檢察官偵查中所供伊辦理系爭土地抵押權設定登記，有經過戊○之同意，而且由戊○
簽名之證言，為認定戊○、己○○有共同為其事實欄一所載誣告犯行所憑之證據（原
判決正本第五頁），上揭引用李稽鴻之證言，似謂李稽鴻有親自前往辦理，體驗戊○
有同意並簽名之事實。事實與理由已不相一致，有判決理由矛盾之違法。又原判決於
事實欄一，既已認明李稽鴻並未親自前往戊○住處辦理抵押權設定相關事宜，但就李
稽鴻在另案檢察官偵查中所為個人主觀意見或推測之證言，遽行採為認定戊○、己○
○共同誣告犯行之論據，復有違背意見法則之違誤。(二)、刑法第一百六十九條第一項
誣告罪之成立，以意圖他人受刑事或懲戒處分，虛構事實，向該管公務員告訴、告發
或報告者為要件，若所告尚非全然無因，或係出於誤會或懷疑有此事實而為申告，雖
因缺乏證據以致不能證明其所訴之事實為真實，但行為人若缺乏誣告之故意，仍難遽
論以誣告罪。又有罪之判決書，就被告主張對其有利之證據不予採納者，依刑事訴訟
法第三百十條第二款之規定，應說明其理由，否則即屬判決理由不備之違法。原判決
事實欄一部分，據證人唐瑞璟於原審調查時，具結供證：「戊○父子同意三筆土地過
戶給甲○○，但因甲○○不是自耕農，所以改為抵押權設定」，「不知道甲○○有無
告訴戊○父子（要改為抵押權設立登記）」，「對，（山上回來時，甲○○才要改辦
設定），因一直找不到有自耕農的人」，「（改辦設立抵押權）沒有通知戊○」，「
在山上沒有聽到有人告訴戊○要用設定的」，「己○○沒有對我提過未過戶就辦設定
，他只提過同意土地過戶」，「對，己○○有說要幫忙找可以過戶的人（指自耕農）
」（原審卷第七十七頁反面至七十九頁反面），唐瑞璟復證實當時交給戊○簽名之契
約書等表格「全部是空白的」，「該印的已印好，該寫的均未寫」（原審卷第八十頁
反面），上開證言倘屬無訛，是否仍能證明戊○、己○○父子確已知悉或同意將系爭
土地由辦理所有權移轉登記改為設定一千萬元抵押權設定登記﹖要非無疑。又原判決
事實欄二部分，原判決於理由欄二係以甲○○之指訴，為其所憑證據之一。但甲○○
在台灣台北地方法院另案（八十六年度自字第一四二號）審理中，原已供認向中華商
業銀行貸款之四百萬元，其中一百萬元確由伊取走，丙○○之妹夫拿取一百九十四萬
元，一百二十二萬元存入丙○○在霧社農會（指仁愛鄉農會）帳戶軋支票（筆錄影本
見原審卷第一二六頁反面），不久又具狀改謂：丁○○取走一百八十萬元，其餘二百
二十萬元存入丙○○甲存帳戶，伊未直接經手（該答辯狀影本見原審卷第一三○頁反
面），本案第一審調查時，仍供稱所貸四百萬元，其中一百八十萬元交給陳永芬，其
餘二百二十萬元轉帳存入丙○○在農會之甲存帳戶（第一審卷第二一七頁反面至第二
一八頁反面），前後殊不一致，自有瑕疵。況據仁愛鄉農會函所檢附之丙○○支票存
款帳卡影本，八十四年八月二十八日向中華商業銀行取得四百萬元貸款當日，僅有一
筆一百二十萬元款項存入，並無甲○○所稱一百二十二萬元或二百二十萬元之入款（
原審卷第一三二頁至一三四頁）。己○○亦辯稱甲○○有拿走一百十六萬元（一審卷
第二四九頁）。足見己○○、丁○○、丙○○對甲○○涉嫌業務侵占之自訴，似非全
然無因。上訴人等四人在原審之共同選任辯護人於原審審理中，業已一再具狀主張上
開有利於上訴人等四人之證據資料（原審卷第八十七頁、第八十八頁、第一一四頁、
第一一五頁）。原審非但未詳加斟酌研求，究明真相，遽行判決，更未於原判決內
明何以不足採納之理由，殊嫌率斷。上訴人等四人之共同上訴意旨，執以指摘原判決
不當，為有理由，應認原判決關於己○○誣告及戊○、丁○○、丙○○部分，均有發
回更審之原因。原判決理由欄四說明不另為無罪諭知部分，基於審判不可分之原則，
應一併予以發回，附此說明。
二駁回（己○○妨害信用及詐欺）部分：
按刑事訴訟法第三百七十六條所列各罪之案件，經第二審判決者，不得上訴於第三審
法院，此觀該法條之規定甚明。上訴人己○○被訴涉嫌刑法第三百十三條之妨害信用
罪及同法第三百三十九條第二項之詐欺得利罪部分，業經原判決維持第一審諭知均無
罪之判決，駁回自訴人甲○○、乙○○對此部分之第二審上訴。查上開二罪分屬刑事
訴訟法第三百七十六條第一款、第四款之案件，既經第二審判決，即不得上訴於第三
審法院，己○○竟一併提起上訴。況被告之上訴，以受有不利益之判決為限，為求自
己之利益，始得為之，自無許其為無罪之最有利判決提起上訴。此部分上訴顯非合法
，均應予駁回。
據上論結，應依刑事訴訟法第三百九十七條、第四百零一條、第三百九十五條前段，
判決如主文。
中      華      民      國     九十     年      三      月    二十三    日
                              最高法院刑事第一庭
                                  審判長法官  施  文  仁
                                        法官  張  淳  淙
                                        法官  林  永  茂
                                        法官  蕭  仰  歸
                                        法官  張  清  埤
       右正本證明與原本無異
                                              書  記  官
中      華      民      國     九十     年      三      月    二十八    日


司法院資訊處製作；財團法人民間司法改革基金會備份。
